【裁判字號】    89,判,2601
【裁判日期】    890825
【裁判案由】    空氣污染防制法
【裁判全文】
最  高  行  政  法  院  判  決                  八十九年度判字第二六○一號
    原      告  竹仔港實業股份有限公司
    代  表  人  甲○○
    被      告  高雄縣政府
    代  表  人  余政憲
右當事人間因空氣污染防制法事件，原告不服行政院環境保護署八十八年五月十九日
（八八）環署訴字第一六九二七號再訴願決定，提起行政訴訟。本院判決如左︰
    主  文
原告之訴駁回。
訴訟費用由原告負擔。
    事  實
緣原告從事植物油精製業，設有榨油生產設備，榨油製程後顆粒葵花籽粕，為被告認
定係行政院環境保護署八十四年九月十六日（八四）環署空字第四四四九九號函公告
第四批場所應申請變更及操作許可之固定污染源，應於公告之日起二年內（八十六年
九月十五日屆滿）申請操作許可證，原告未依規定於公告之日起兩年內申請操作許可
，經被告所屬環保人員稽查時發現上情，告知及之公告批次內容，並限期該廠依法
提出申請操作許可，原告仍未遵期提出申請操作許可，被告即依違反空氣污染防制法
第十四條規定，依同法第三十六條第一項規定，填製八十七年五月二十八日高縣空污
處字第一四八九號高雄縣違法空氣污染防制法案件處分書處新台幣（下同）十萬元，
並以八十七年六月三日府環二字第一○七二九二號函送達原告收執，原告不服，循序
提起訴願、再訴願，遞遭決定駁回，遂提起行政訴訟，茲摘兩造訴辯意旨如次：
甲、原告起訴意旨及補充理由略謂：
一、任何法律行為之內容，對行為客體（標的）不僅須適法、適當、可能，且須符合
    具體明確原則，茲本件處分書違反事項欄，未載明具體標的，合法要件欠缺，顯
    然具有應撤銷之瑕疵。
二、原告係植物油精製廠商，另關係企業立發油廠公司擁有一貫榨油生產設備，其榨
    油後之下腳品葵花籽粕，基於貯存、運輸及環保因素，分別由原告及立發油廠按
    造粒機製成顆粒狀，供下游飼料及有機肥料廠商作為原料之需。
三、依行政院環境保護署函釋：粒狀葵花仔作為飼料製造之「原料」，非作為飼料或
    飼料添加劑用，或僅從事加工製成「粒狀」葵花籽，則非屬第四批應申請設置變
    更及操作許可及第三批應設置空氣污染防制專責單位或人員之製程行業，毋須申
    請許可及設置專責人員，惟再訴願決定理由(三)及原處分機關答辯，仍偏執其為添
    加劑容有誤解。
四、再訴願決定理由(二)亦認「係就第四批．．．予以說明，請環保單位（被告）機關
    仍應就固定污染源製程，具體判斷及認定」等云云，依此理由既云應請被告具體
    判斷，則可知本件處分客體事實尚未明確，行政機關對此事件範圍迄今未臻明確
    ，未予充分理由判定，有違法律行為具體內容應明確適當法則。
五、原告於八十八年三月二十六日八八竹管字第○三二號函被告重新審定，倘尚不足
    採信，方可向飼料製造廠商或農政相關單位查明，惟均未獲翔實認證。
六、原告又於八十八年四月七日以竹管字第八八○四○七號向被告陳情，說明葵花籽
    粕（粒）非飼料添加物，應毋需申請操作許可及設置空氣污染防制專責人員。被
    告復函亦認本件確屬有爭議不明，乃於八十八年四月九日八八高縣環二字第一一
    九○○號函行政院環境保護署，就是否屬該署公告第三、四批應申請設置空氣污
    染防制專責人員及變更及操作許可證乙案，請該署惠予協助會勘確認。然行政院
    環境保護署與被告始終未會勘確認，卻仍來函要求提出補正資料。原告祇好再於
    八十八年四月十六日八八竹管字第○三五號函請准予延緩提送操作許可補正資料
    ，俟確定後再行補正，迄今長達五個月期間，本件客觀之定性及範圍，原處分機
    關均未答覆，亦未具體明確，顯有行為客體要件欠缺之違法。
七、綜上所述，被告顯然對處分之構成要件事實與認定理由結果不符，其認定事實未
    臻明確，客體有所欠缺，顯然具有應撤銷之違法重大瑕疵。謹請鈞院鑒察予以撤
    銷，以符法治。
乙、被告答辯意旨略謂：
一、依據空氣污染防制法第十四條規定「．．．固定污染源設置或變更後，應檢具符
    合排放標準之證明文件，向省（市）主管機關申請核發操作許可證，始得操作」
    ，同法第五十條規定「．．．固定污染源係於公告前設立者，應自公告之日起二
    年內，依本法第十四條第二項申請操作許可證」及同法第三十六條第一項規定「
    公私場所違反．．．第十四條．．．其違反者為工商廠、場，處新台幣十萬元以
    上一百萬元以下罰鍰」。
二、行政院環境保護署於八十四年九月十六日公告「第四批公私場所應申請設置變更
    及操作許可之固定污染源」其中將飼料添加物製造程序列為第四批公告範圍之製
    程，依據空氣污染防制法第五十條規定，必須於八十六年九月十五日申請操作許
    可，該廠經被告所屬環保人員稽查時發現並未依規定提出申請操作許可，被告乃
    依行政裁量未予以立即處分，而給與一個月之限期，依法提出操作許可申請，意
    在輔導廠商遵循法規辦理申請，惟原告置之不理，未於期限內提出操作許可，被
    告即依法處分。
三、原告指謂本件處分書違反事項欄漏未載明，被告已於處分書上註明原告違反法條
    第十四條及其內容：公私場所於設置或變更經中央主管機關指定公告之固定污染
    源前，應檢具空氣污染防制計畫向省（市）主管機關申請核發許可證後始得為之
    。前項固定污染源設置或變更後應檢具符合排放標準之證明文件向省（市）主管
    機關申請核發操作許可證，始得為之。
四、原告又謂「．．．既云請被告機關具體判斷，則可知本件事實尚未明確」云云，
    被告前於八十八年一月二十六日前往該公司查明其製造程序並告知原告儘速提出
    申請，且於八十八年二月二十二日以高縣環二字第五六四八號函轉行政院環境保
    護署解釋函，並依八十八年一月二十六日高雄縣環境保護局事業廢氣稽查紀錄工
    作單內容告知原告屬第四批應申請操作許可且應設置空氣污染防制專責人員。原
    告所訴之理由及事實，皆為意圖規避處分推諉之詞，自不足採信。被告依據空氣
    污染防制法第三十六條規定處罰鍰於法並無不合，請予以駁回。
    理  由
一、按「公私場所於設置或變更經中央主管機關指定之固定污染源前，應檢具空氣污
    染防制計畫，向省（市）主管機關申請核發操作許可證後，始得為之，前項固定
    污染源設置或變更後，應檢具符合排放標準之證明文件，向省（市）主管機關申
    請核發操作許可證，始得操作。固定污染源設置、變更及操作許可辦法，由中央
    主管機關定之」、「公私場所具有依第十四條第一項指定公告之固定污染源，且
    該固定污染源，係於公告前設立者，應自公告之日起二年內，依第十四條第二項
    申請操作許可證」、「公私場所違反．．．第十四條．．．者，處新台幣二萬元
    以上二十萬元以下罰鍰；其違反者為工商廠、場，處新台幣十萬元以上一百萬元
    以下罰鍰。．．．依前項處罰鍰者，並通知限期補正或改善，屆期仍未補正或完
    成改善者，按日連續處罰」，分別為行為時空氣污染防制法第十四條、第五十條
    及第三十六條所明定。
二、復按行政院環境保護署八十四年九月十六日（八四）環署空字第四四四九九號函
    公告關於飼料製造程序即從事飼料或飼料添加物之製造、加工、分裝之生產且依
    法應辦理工廠登記者之具有該製造程序之行業，列為第四批應申請設置、操作許
    可之固定污染源，其中已將飼料添加物製造程序列為第四批公告範圍之製程，依
    上揭行為時空氣污染防制法第五十條規定，具有飼料添加物製程依法辦理工廠登
    記之行業，須於公告之日起二年內（即八十六年九月十五日）申請操作許可證，
    合先明。
三、被告前於八十七年四月十三日派員前往原告工廠稽查，認原告係設有飼料製造程
    序之固定污染源，未依規定取得操作許可證，即逕行運轉操作，乃命原告於八十
    七年五月十日前提出申請，茲原告未依法提出申請，被告又於八十七年六月三日
    以八七府環二字第一○七二九二號函送八十七年五月二十八日高縣空污處字第一
    四八九號處分書，裁處原告新台幣十萬元之罰鍰。
四、原告雖以：(一)依行政院環境保護署八十八年二月十一日八八環署空字第○○○八
    ○八二號函覆被告，倘粒狀葵花籽係作為飼料製造之「原料」，非作為飼料或飼
    料添加劑用，或僅從事加工製成「粒狀」葵花籽，則非屬第四批應申請設置變更
    及操作許可及第三批應設置空氣污染防制專責單位或人員之製程行業，毋須申請
    許可及設置專責人員。(二)再訴願決定理由(二)亦認「應請環保單位（被告）機關仍
    應就固定污染源製程，具體判斷及認定」，被告尚未為具體判斷，是本件處分客
    體事實尚未明確，且原告於八十八年三月二十六日以公司八八竹管字第○三二號
    函請被告重新審定，或向飼料製造廠商或農政相關單位查明，惟均未獲翔實認證
    。(三)原告於八十八年四月七日以竹管字第八八○四○七號向被告陳情，說明葵花
    籽粕（粒）非飼料添加物，應毋需申請操作許可及設置空氣污染防制專責人員。
    被告復函亦認本件確屬有爭議不明，乃於八十八年四月九日以八八高縣環二字第
    一一九○○號函行政院環境保護署，就是否屬該署公告第三、四批應申請設置空
    氣污染防制專責人員及變更及操作許可證乙案，請該署惠予協助會勘確認。行政
    院環境保護署與被告始終未會勘確認，認本件事實認定尚有疑義云云。然按行政
    院農業委員會前於八十年一月四日牧字第九○五○七三三Ａ號函釋「為配合海關
    作業，飼料用乳清粉之登記品目案」，關於「飼料用乳清粉之品目欄，其記載原
    則，未添加其他物質之飼料用乳清粉或依現行海關進口稅則規定添加魚粉、（菜
    仔粕）或苜蓿粉者，其品目以乳清粉登載」，主管之行政院農業委員會該函釋意
    旨即認菜仔粕係屬飼料添加物，非屬飼料原料，本件同質之葵花籽粕，應為同樣
    認定。又被告前往了解原告生產製程，認原告所生產之顆粒狀葵花籽，係作為下
    游飼料成分一部分，確可為飼料過程所須之添加物質，已甚明確，原告主張本
    件應屬飼料「原料」非飼料添加物即無可採。而原告工廠產物主要產品為植物性
    食品油，花生油、脫殼花生仁、脫脂花生仁、餅乾、配合飼料、花生粕等，有被
    告所屬環境保護局事業廢氣稽查紀錄工作單可憑，其葵花籽粕係原告榨油製程後
    所生飼料添加物，原告非僅加工製成粒狀葵花籽，符合行政院環境保護署八十四
    年九月十六日（八四）環署空字第四四四九九號函公告「從事飼料或飼料添加物
    之製造、加工、分裝之生產且依法應辦理工廠登記者之具有該製造程序之行業」
    ，依規定應申請設置、操作許可之固定污染源。行政院環境保護署與被告雖未會
    勘確認，但依前揭說明，本件已屬該署公告第四批應申請設置固定污染源，無礙
    原告違規之成立。
五、綜上所述，原告製程生產顆粒葵花籽，該製造程序核屬行政院環境保護署公告之
    第四批應申請設置、操作許可之固定污染源，揆諸前開規定，原告應於法定期限
    八十六年九月十五日前申請公私場所固定污染源操作許可證，始符規定，原告未
    遵期辦理，業已違背法定義務，已屬違法，被告於八十七年四月十三日派員前往
    原告工廠稽查，認原告係設有飼料製造程序之固定污染源，未依規定取得操作許
    可證，逕行運轉操作，命其於八十七年五月十日前提出申請，原告仍未遵期提出
    申請，被告據此裁處新台幣十萬元罰鍰，即無違誤，一再訴願決定遞予維持，亦
    均無不合。原告起訴意旨，仍執前詞指摘，難認為有理由，應予駁回。
據上論結，本件原告之訴為無理由，爰依行政訴訟法施行法第二條、行政訴訟法第九
十八條第三項前段，判決如主文。
中    華    民    國     八十九      年      八      月      二十五     日
              最 高 行 政 法 院 第 四 庭
                                審 判 長 法  官      葉  振  權
                                         法  官      趙  永  康
                                         法  官      林  清  祥
                                         法  官      吳  錦  龍
                                         法  官      吳  明  鴻
右  正  本  證  明  與  原  本  無  異
                                         法院書記官  阮  桂  芬
中    華    民    國     八十九      年      八      月       三十      日


司法院資訊處製作；財團法人民間司法改革基金會備份。
